【裁判字號】    93,訴,438
【裁判日期】    950127
【裁判案由】    給付保險費
【裁判全文】
臺灣新竹地方法院民事判決               93年度訴字第438號
原      告  丙○○
訴訟代理人  龍其祥律師
被      告  台灣人壽保險股份有限公司
法定代理人  甲○○
訴訟代理人  乙○○
上列當事人間請求保險金事件，本院於民國95年1月17日辯論終
結，判決如下：
    主  文
被告應給付原告新台幣壹佰萬元，及自民國九十三年七月一日起
至清償日止，按年息百分之五計算之利息。
訴訟費用由被告負擔。
本判決第一項於原告以新台幣參拾肆萬元為被告供擔保後，得假
執行。但被告如以新臺幣壹佰萬元為原告預供擔保，得免為假執
行。
    事實及理由
壹、程序部分：
一、本件原告之母即被保險人許月梅與被告所訂立之「台壽長安
    意外傷害保險附約」第26條約定，因本保險契約涉訟時，以
    要保人即被保險人許月梅之住所地之地方法院為管轄法院，
    而被保險人許月梅生前住所屬於本院轄區，且原告依據上開
    契約請求被告給付保險金，本院自有管轄權。
二、原告訴之聲明就遲延利息之起算日從92年12月16日起算，縮
    減為自93年7月1日起算，核與民事訴訟法第255條第1項但書
    第3款相符。
貳、原告主張：
一、訴外人許月梅於民國87年7月16日，以其自身為被保險人、
    其子即原告為受益人，與被告簽訂「美滿養老保險」、「長
    盛還本終身險」二險合併之人壽保險契約，並於前述主契約
    之外，另購買附加傷害意外保險之「台壽長安意外傷害保險
    附約」，此附約所定意外身故給付之保險金額為新台幣（下
    同）一百萬元。查被保險人許月梅於92年11月12日上午10時
    10分許，駕車行經新竹縣峨嵋鄉○○村○○道路上，不幸發
    生車禍，經民眾報警通知一一九電召救護車將被保險人許月
    梅送往行政院國軍退除役輔導委員會竹東榮民醫院（下稱竹
    東榮民醫院）急救治療，因其頭部傷勢嚴重，經施以心肺復
    甦術緊急處理後，立即轉往國泰綜合醫院新竹分院（下稱國
    泰醫院新竹分院）醫治，至92年12月9日上午5時30分許，因
    頭部外傷引發缺氧性腦病變而死亡，有國泰醫院新竹分院出
    具載明為「意外死」之死亡證明書為證。詎原告於92年12
    月15日向被告申請「台壽長安意外傷害保險附約」之保險金
    一百萬元時，被告竟藉詞無法認定被保險人許月梅係意外死
    亡為由，拒絕給付保險金，經原告於93年5月25日委請律師
    發函催告被告於文到十日內給付，被告仍未置之不理。查「
    台壽長安意外傷害保險附約」第2條第1項約定：「被保險人
    於本附約有效期間內，遭受意外傷害事故，致其身體蒙受傷
    害或因而致殘廢或死亡時，依照本附約的約定，給附保險金
    」，爰依前述保險契約請求被告給付保險金一百萬元，並依
    民法第229條第2項規定，請求自93年7月1日起加計法定遲延
    利息。
二、為此聲明：
（一）被告應給付原告一百萬元，及自93年7月1日起至清償日止
      按年息百分之五計算之利息。
（二）訴訟費用由被告負擔。
參、被告則以：
一、被保險人許月梅固與被告訂立「台壽長安意外傷害保險附約
    」，但此附約第2條所稱之意外傷害事故，係指非由於疾病
    引起之外來突發事故而言。查被保險人許月梅前於92年11月
    12日上午10時10分許，駕車行經新竹縣石井村往寶山鄉○○
    道路（竹43線）時，因身體不適而駕車駛離道路，經路人發
    現攙扶出車外休息，且報請一一九救護車載往竹東榮民醫院
    救治，被保險人許月梅於入院時神智清醒，其向院方表示頭
    暈、心悸、胸悶、急喘，當時被保險人之胸部Ｘ光檢查正常
    人亦清醒，後來因家人發現被保險人心跳停止，竹東榮民醫
    院施予心肺復甦術後呈現缺氧性腦病變之植物人狀態，嗣於
    92年12月9日因缺氧性腦病變身故。被告基於下列理由，認
    為被保險人許月梅之死亡並非意外事故所導致：
（一）依據到現場處理之鄒仁鐘警員函覆與出具之道路交通事故
      證明書可知，被保險人許月梅應係自行滑出車道，車輛並
      未撞擊任何物體，被保險人許月梅被人扶出車外時，並未
      提到遭外力撞擊等事故發生原因，僅提到身體不舒服，此
      與保險契約所定之非疾病引起之外來突發事故要件不符。
（二）被保險人許月梅送入竹東榮民醫院救治時，外觀亦無撕裂
      傷或明顯擦傷，胸部Ｘ光檢查正常，雖發生無呼吸心跳血
      壓情形，經實施心肺復甦術而呈現腦缺氧狀態，但距離上
      午10時10分事故發生已相隔超過三小時，難認與該道路交
      通事故有因果關係。
（三）竹東榮民醫院函覆本院之公文雖記載：「‧‧據一一九指
      稱係車禍受傷‧‧因病患係車禍受傷（駕駛座），頭、胸
      部均有可能鈍挫傷，故不能排除缺氧性腦病變是車禍造成
      ‧‧」，但被保險人許月梅入院時僅訴及頭暈、心悸等，
      竹東榮民醫院卻依據一一九之稱述而臆測其係車禍受傷，
      況且竹東榮民醫院病歷中並無被保險人許月梅頭部外傷、
      胸腹部鈍挫傷等傷勢紀錄，是此一公函顯然非依醫學專業
      而認定。
（四）國泰醫院新竹分院函覆本院公文雖敘明：「‧‧當時身上
      無明顯外傷，無法確定缺氧性腦病變是否由外力造成‧‧
      若是因外傷造成延遲性腦病變的可能亦無法排除」。然而
      國泰醫院新竹分院函明被保險人許月梅轉至該院急診時，
      身上無明顯外傷，是其所稱「若是因外傷造成延遲性腦病
      變的可能亦無法排除」尚與「身上無明顯外傷，無法確定
      缺氧性腦病變是否由外力造成」互為矛盾。另外，國泰醫
      院新竹分院雖表示查無被保險人許月梅之慢性疾病史及其
      他可能造成缺氧性腦病變之可能原因，惟事故現場亦查無
      被保險人曾遭受撞擊等外來突發事故跡象，尚難認為被保
      險人係遭受意外事故死亡。
（五）醫院對其病人遇有非病死或可疑為非病死者，應報請檢察
      機關相驗，醫療法第76條、醫療法施行細則第49條第5項
      均定有明文，刑事訴訟法第218條第1項亦明令檢察官遇有
      非病死或可疑為非病死者，應速相驗。然本件僅由國泰醫
      院新竹分院開立被保險人許月梅之死亡證明書，由此可知
      其之死亡並不符合「非病死或可疑為非病死」之情形，而
      未依法並請檢察官相驗。換言之，被保險人許月梅之死亡
      即屬於病死或自然死亡，自與本件保險契約所定之遭受意
      外事故死亡有別。
（六）至於第三人國泰世紀產物保險公司就被保險人許月梅之死
      亡，理賠保險金予原告一節，因國泰世紀產物保險公司屬
      於產物保險公司，與被告屬於人壽保險公司之行業性質不
      同，保險費率之精算基準亦不相同，其所為之保險金給付
      或屬從寬，或屬產物保險之特性，自不得援比而例此。
（七）原告仍應就被保險人許月梅係因非疾病所引起之外來突發
      事故致死一節負舉證責任，否則即應依最高法院17年上字
      第917號判例駁回原告之訴。此外，為明真相，請向竹東
      榮民醫院、國泰醫院新竹分院調閱完整病歷後送行政院衛
      生署，請其組成醫事鑑定委員會鑑定。
二、為此聲明：
（一）原告之訴駁回。
（二）訴訟費用由原告負擔。
（三）如受不利判決，願供擔保聲請免予假執行。
肆、兩造不爭執之事項：
一、被保險人即要保人許月梅於87年7月16日，以其為被保險人
    、原告為身故保險金受益人，與被告訂立「美滿養老保險」
    、「長盛還本終身險」二險合併之人壽保險契約，並於前述
    主契約之外，另購買附加傷害意外保險之「台壽長安意外傷
    害保險附約」，意外身故給付之保險金額一百萬元，保險契
    約期間自87年7月16日起至102年7月16日止，業據原告提出
    臺灣人壽保險單、投保人須知、美滿養老保險保險單條款、
    長盛還本終身險條款、台壽長安意外傷害保險附約條款各一
    份為證，為兩造於95年1月17日言詞辯論期日到庭陳述時所
    不爭執。
二、被保險人許月梅於92年12月9日因缺氧性腦病變身故，經國
    泰綜合醫院新竹分院開立死亡證字一三○號死亡證明書，有
    原告所提死亡證明書一份可稽，且為兩造於95年1月17日言
    詞辯論期日到庭陳述時所不爭執。
三、原告於92年12月15日填具保險金申請書，經被告公司受理，
    嗣原告於接獲原證五號之被告公司拒絕理賠函文後，委請律
    師於93年5月25日寄發原證六號之律師函，催告被告給付保
    險金一百萬元，被告至遲已於93年6月30日收受該律師函，
    但並未在原告所定之十日催告期間內給付保險金，此有被告
    93年2月11日出具之932臺壽理字第0097號函、龍其祥律師事
    務所93年5月25日（93）尚律字第930504號函在卷可佐，亦
    為兩造於95年1月17日言詞辯論期日到庭陳述時所不爭執。
伍、兩造爭執事項：
    兩造於95年1月27日言詞辯論期日均同意本件爭點為：被保
    險人許月梅因缺氧性腦病變死亡，是否因遭受意外傷害事故
    所導致。
陸、本院得心證之理由：
一、被保險人許月梅於92年12月9日因缺氧性腦病變身故之前，
    係因92年11月12日上午10時10分許，駕車停在新竹縣峨嵋鄉
    石井村往寶山鄉○○○道路上時，經路人張茂文發現許月梅
    駕駛之自小貨車前輪滑出道路，且前輪懸空，被保險人許月
    梅坐在駕駛座但趴在方向盤上，因而將許月梅扶出貨車，坐
    在路旁休息，因被保險人許月梅表示身體很難過，路人張茂
    文便報警並通知一一九救護車將許月梅送醫治療，同日接近
    中午時一一九救護車將許月梅送抵竹東榮民醫院急診室，於
    急診室觀察時許月梅相當微弱，無酒氣，主訴頭暈、心悸、
    胸悶、急喘，予以點滴和氧氣治療後，許月梅突然發生無呼
    吸心跳血壓之情形，立刻施以心肺復甦術，心跳血壓漸穩但
    瞳孔放大，呈現腦缺氧病變之植物人狀態，轉至加護病房照
    顧，經家屬要求同日立即轉往國泰醫院新竹分院，被保險人
    許月梅抵達國泰醫院新竹分院時呈現深度昏迷，已作氣管插
    管及使用呼吸器，嗣於國泰醫院新竹分院住院將近一個月之
    期間均持續昏迷，不曾清醒過來，92年12月9日家屬自動辦
    理出院但被保險人許月梅同日上午5時30分即因缺氧性腦病
    變死亡，以上事實有原告所提之新竹縣警察局道路交通事故
    證明書、竹東榮民醫院診斷證明書、國泰醫院新竹分院診斷
    證明書、國泰醫院新竹分院出具之死亡證明書各一份，被告
    所提之竹東榮民醫院病歷摘要、竹東榮民醫院函覆被告之問
    卷回函、國泰醫院函覆被告之問卷回函各一份，本院依職權
    調閱之許月梅於竹東榮民醫院病歷摘要、國泰醫院新竹分院
    病歷影本、國泰醫院新竹分院函覆本院之93年9月3日 (93)
    竹行字第320號函、新竹縣警察局竹東分局93年9月16日竹縣
    東警刑字第09300016754號函暨警員處理報告、現場照片等
    各一份在卷可佐。是以，被保險人許月梅於92年12月9日因
    缺氧性腦病變死亡之前，最後發生之事件即為92年11月12日
    上午10時10分許在新竹縣峨嵋鄉石井村往寶山鄉○○○道路
    上經路人送醫。從而，被保險人許月梅是否因意外事故導致
    缺氧性腦病變，自應就92年11月12日當時為路人張茂文發現
    、警員前往處理時之現場狀況以及送醫後迄92年12月9日之
    醫院診療結果情形綜合研判而為認定。
二、依據卷附新竹縣警察局道路交通事故證明書、新竹縣警察局
    竹東分局93年9月16日竹縣東警刑字第09300016754號函暨警
    員處理報告所載以及現場照片所示，92年11月10日上午10時
    10分許，被保險人許月梅經路人張茂文在上開地點發現時，
    所駕駛之自小貨車停在產業道路上不動，前輪滑出道路，且
    前輪懸空，許月梅坐在駕駛座但趴在方向盤上，許月梅曾表
    示身體很難過欲嘔吐，自小貨車右下角擋風玻璃有裂痕及車
    身鈑金一小塊凹陷，車損部份尚不明何時所發生。由前述自
    小貨車前輪滑出道路且懸空之非正常停車方式，以及駕駛人
    坐在駕駛座上卻趴在方向盤上、表示身體不適且欲嘔吐之情
    形以觀，堪信被保險人許月梅當時已遭受到突發狀況，而突
    發狀況之緣由，依據當時情形以及一般推理法則，不外許月
    梅自身內發性之疾病所致，或者因非疾病之外來突發事故所
    引起。又根據邏輯法則，若能排除許月梅係自身內發性疾病
    所致，以本件路人發現時之狀態，並佐以許月梅之傷勢，即
    得認定係外來突發事故而引發。
三、依據國泰醫院新竹分院函覆本院之93年9月3日 (93)竹行字
    第320號函所載，被保險人許月梅自92年11月12日至92年12
    月9日住院期間，該院檢查其身體功能並未發現可造成缺氧
    腦病變之可能原因，亦查無慢性疾病史。按國泰院新竹分院
    係最後診治被保險人許月梅之醫院，且許月梅入院時已呈現
    深度昏迷，足見情況嚴重，住院期間復長達約一個月，衡情
    國泰醫院新竹分院必定對於許月梅有何疾病進行慎重且嚴密
    之檢查，本院對於其所為之診斷結果，自無不採信之理。從
    而，許月梅因自身內發性疾病而引起缺氧性腦病變之可能性
    ，已可排除。
四、被告雖屢以被保險人許月梅清醒時未表示發生車禍、外觀亦
    無明顯外傷等抗辯本件非因外來突發事故所致。然查，許月
    梅經路人發現時已經身體不適，送醫後短時間內便發生無呼
    吸心跳血壓之情形，均如前述，則能否期待許月梅於昏迷前
    主訴外來突發事故情形，自屬有疑。其次，依據國泰醫院函
    覆被告之問卷回函記載，許月梅頭部之前額有未出血之外傷
    ，是被告所辯無外傷云云，尚非實情。再者，車禍事故態樣
    甚夥，車輛遭受撞擊者固然最為常見，但車輛行進中為閃避
    他車、行人或動物，駕駛人因而急速煞停，導致自身胸腹撞
    到方向盤，而車輛外觀卻保持完好之情形，亦時而有之，尚
    不能僅憑車輛未受撞擊便否定發生車禍事故之可能性。此外
    ，車禍中駕駛人所受傷勢不一而足，內傷、外傷均可能發生
    ，受傷部位亦無法限於身體哪一部位。而缺氧性腦病變與人
    無法呼吸有關，依據卷附國泰因院新竹分院、竹東榮民醫院
    函覆被告之問卷以及國泰醫院新竹分院函覆本院之上開 (93
    )竹行字第320號函可知，許月梅之缺氧性腦病變可以是單純
    頭部外傷引起，亦應考慮是否意外造成胸痛或胸悶並引發後
    續之呼吸心跳停止，且外傷造成延遲性腦病變之可能性亦無
    法排除，足見其缺氧性腦病變之可能原因均與意外所致密切
    相關。
五、綜合上述，本件許月梅因自身內發性疾病而引起缺氧性腦病
    變之可能性，已經排除，其送醫救治時確有前額外傷，考諸
    當時路人發現之狀態，並佐以前述竹東榮民醫院、國泰醫院
    新竹分院之判斷結果，足以認定其缺氧性腦病變係外來突發
    事故而引起，被告聲請調閱完整病歷另送行政院衛生署鑑定
    ，本院認為並無必要，此部分之調查證據聲請應予駁回。至
    於本件未報請檢察官相驗部分，查醫生發現非病死或可疑為
    非病死應報請相驗，此乃醫療行政手續，本件雖有違反醫療
    行政規定之虞，但尚不能單憑此即反證許月梅發生缺氧性腦
    病變之原因係內發性疾病所致。
六、按「台壽長安意外傷害保險附約」第2條第1項約定：「被保
    險人於本附約有效期間內，遭受意外傷害事故，致其身體蒙
    受傷害或因而致殘廢或死亡時，依照本附約的約定，給附保
    險金」。原告依據前述保險契約請求被告給付保險金一百萬
    元，並依民法第229條第2項規定，請求自催告期間後之93年
    7月1日起，按年息百分之五計算之法定遲延利息，於法有據
    ，為有理由，應予准許。
七、本件事證已臻明確，兩造攻擊防禦方法及舉證，經核與本件
    判決結果不生影響，爰不一一論述，併此敘明。
八、假執行之宣告：兩造分別陳明願供擔保，聲請宣告假執行或
    免予假執行，均核無不合，爰各酌定相當擔保金額准許之。
九、結論：原告之訴為有理由，依民事訴訟法第78條、第390條
    第2項、第392條第2項，判決如主文。
中    華    民    國    95    年    1     月    27    日
                  民事第一庭    法  官  李珮瑜
以上正本係照原本作成
如對本判決上訴，須於判決送達後20日內向本院提出上訴狀
中    華    民    國    95    年    1     月    27    日
                                書記官  廖佳玲


司法院資訊處製作；財團法人民間司法改革基金會備份。
